臺灣高等法院高雄分院民事判決　　 92年度保險上更(一)字第2號
上　訴　人　國泰人壽保險股份有限公司
法定代理人　黃調貴
訴訟代理人　李明益律師
　　　　　　涂啟夫律師
被上訴人　　甲○○○
訴訟代理人　徐文彬律師
上列當事人間請求給付保險金事件，上訴人對於民國88年8 月16
日臺灣高雄地方法院88年度保險字第1 號第一審判決提起上訴，
經最高法院第一次發回更審，本院於91年3 月23日言詞辯論終結
，判決如下：
    主  文
原判決關於命上訴人給付超過新台幣參佰陸拾陸萬柒仟伍佰元本
息部分，及該部分假執行之宣告，暨訴訟費用之裁判均廢棄。
右開廢棄部分，被上訴人在第一審之訴及其假執行之聲請均駁回。
其餘上訴駁回。
第一（除確定部分外）、二審及發回前第三審訴訟費用由兩造各
負擔二分之一。
    事實及理由
一、被上訴人主張：伊於民國83年5 月18日以自己為被保險人，
    向上訴人投保「國泰添福增額終身壽險」基本保額新台幣（
    下同）200 萬元，附加「傷害特約保險」，並增購「傷特死
    殘保險」，保險金額均為200 萬元，保險期間為自83年5 月
    18 日 起終身。嗣伊於86年5 月21日發生車禍意外致腦部嚴
    重受創，經超過6 個月時間之治療，兩眼視野不到10度，10
    度視野以外之視力均為0 ，永久無法恢復，符合兩造間所訂
    「國泰添福增額終身壽險街」契約第12條第1 項第1 款、「
    國泰附加傷害保險給付附約條款」第8 條及「附加家庭保障
    批註條款」第3 條所約定，附表所列第一級「雙目失明」之
    殘廢程度，依各該條款約定，上訴人應給付之殘廢保險金，
    主契約「終身壽險」部分為252 萬元，附加「傷害保險」及
    增購「傷特死殘保險」部分各為200 萬元，合計652 萬元；
    縱認視野障礙不能依「雙目失明」之情形理賠，其程度較之
    一目失明更為嚴重，亦應依比例給付保險金，始符合傷害保
    險之意旨。伊於87年3 月間向上訴人申請給付保險金遭拒，
    爰依保險契約求為命上訴人如數給付，並加付自87年4 月1
    日起，按保險法第34條第2 項規定之年息10% 計算利息之判
    決（超過87年6 月27日起算利息部分之請求，經第一審為被
    上訴人敗訴判決，未據其聲明不服）。
二、上訴人則以：依兩造所訂保險契約條款約定，所謂雙目失明
    係指視力永久在萬國式視力表0 ‧02以下，被上訴人之雙眼
    雖有兩眼中心視野小於10度之視野缺損情形，但其中心視野
    10度以內之視力分別為右眼0 ‧4 、左眼0 ‧5 ，未符合萬
    國式視力表0 ‧02以下之殘廢標準，尚未達於雙目失明之程
    度。而視野障礙非系爭保險契約承保之保險事故，風險未列
    入評估，保險費率未計算在內，即要保人無須就此風險繳交
    保險費，保險人自無「保費聚集」之保險金可得給付，而無
    給付保險金義務等語，資為抗辯。
三、原審就被上訴人之請求，除駁回超過87年6 月27日起算之遲
    延利息之請求外，為被上訴人勝訴之判決。上訴人聲明不服
    ，求為判決廢棄原判決不利部分，駁回該部分被上訴人在第
    一審之訴及假執行之聲請；被上訴人則求為判決駁回上訴。
四、經查，被上訴人主張其自83年5 月18日起，向上訴人投保國
    泰添福增額終身壽險，基本保額為200 萬元，並附加投保國
    泰附加傷害保險及增購傷害特約傷特死殘保險，保險金額均
    為200 萬元，保險期間均為終身，嗣其在保險期間內，於86
    年5 月21日發生車禍意外致腦部嚴重受創，自受傷之日起雖
    經6 個月時間之治療，仍經高雄醫學院附設中和紀念醫院醫
    師診斷，兩眼視野不到10度，視野10度以外之兩眼視力均為
    ０，且永久無法恢復等事實，業經其提出高雄醫學院附設中
    和紀念醫院診斷證明書一紙為證，並經高雄醫學院附設中和
    紀念醫院函稱：被上訴人右眼裸視0 ‧8 ，矯正視力0 ‧9
    ，左眼裸視1 ‧2 ，兩眼中心視野小於10度，兩眼視野無法
    恢復；兩眼中心視野10度以外之視力均為零等情，亦有該醫
    院88年2 月19日（88）高醫附祕字第689 號、88年6 月23日
    （88）高醫附祕字第2700號函文各一份暨被上訴人病歷資料
    在卷可稽，並為上訴人所不爭執，堪信被上訴人此部分主張
    為真實。
五、次查，被上訴人主張：其雙眼於視野10度以外之視力均為零
    之障害，已達兩造所訂定之保險契約條款關於「雙目失明」
    之殘障保險金給付程度，上訴人應依保險契約給付雙目失明
    殘障之保險金；縱認不能依雙目失明之事故理賠，亦應依視
    野缺損之比例理賠等語，則為上訴人所爭執，並以被上訴人
    視野10度以內之視力，未符合萬國式視力表視力永久0 ‧02
    以下之殘廢標準，尚未達於雙目失明之殘障程度，至於被上
    訴人雙眼視野10度以外之視力雖為0 ，惟此乃視野障害之殘
    廢，非在其承保之保險事故範圍內，伊自無庸理賠，亦無比
    例給付保險金之依據等語置辯。是兩造所爭執者，為：(一)被
    上訴人所受視野障礙之情形是否符合系爭保險契約「失明」
    之定義，而在理賠範圍；(二)若視野障礙不屬於「失明」之理
    賠範圍，應否依視野缺損之比例為理賠。茲分述如下：
  (一)被上訴人所受視野障礙之情形是否符合系爭保險契約「失明」
    之定義，而在理賠範圍？
    兩造所簽訂之國泰添福增額終身壽險契約條款第12條第1 款
    註1 ，及國泰附加傷害保險給付附約條款之「殘廢程度與保
    險金給付附表」第1 級第1 項註1關 於失明的定義，均已明
    確約定：「失明的認定：(1)視力的測定，依據萬國式視力表
    ，兩眼個別依矯正視力測定。(2)失明係指視力永久在萬國式
    視力表0 ．02以下。(3)以自傷害之日起經過6 個月的治療為
    判定原則，但眼球摘出等明顯無法復原的清況，不在此限。
    」（原審卷第11、20至21頁），則兩造所訂之保險契約就視
    力是否「雙目失明」之認定，非不明確。被上訴人兩眼中心
    視野10度以外之視力均為0 ，視野僅及正常視野10分之1以
    下，且依據高雄醫學院附設中和紀念醫院病歷記載，被上訴
    人於89年6 月20日至該院眼科門診，測定之視力右眼裸視力
    為0 ．6 ，左眼裸視力為0 ．9 兩眼均可矯正至1 ．0 ，為
    兩造所不爭執，且有病歷資料可憑（本院前審卷第176 至
    244 頁），則被上訴人兩眼固然均僅餘中心視野10度以內之
    視力，然其視力均可矯正達1 ．0 ，自不符合上開保險契約
    約定之視力永久在萬國式視力表0 ．02以下之要件，均不得
    認定已達失明之程度，此亦經行政院衛生署為相同之鑑定結
    果（本院前審卷第175 頁、本院卷(二)第3 至5 頁）。從而，
    被上訴人主張其已達雙目失明之程度，請求上訴人依兩造間
    國泰添福增額壽險契約第12條第1款 、國泰附加傷害保險給
    付附約條款第8 條關於附表之第1級 殘廢程度，及附加家庭
    保障批註條款第3 條規定按上揭傷害給付特約附表第1 級殘
    廢程度為理賠，尚屬無據。
  (二)若視野障礙不屬於「失明」之理賠範圍，應否依視野缺損之
    比例為理賠？
　1.按契約之補充解釋，係將當事人未明文約定之事項，當成契
　  約漏洞，參考並斟酌締約過程、締約目的、契約類型、內容
    等關連事實，依誠信原則予以填補。又保險契約之解釋，應
　　探求契約當事人之真意，不得拘泥於所用之文字；如有疑義
  　時，以作有利於被保險人之解釋為原則，保險法第54條第2
    項定有明文；定型化契約如有疑義，應為有利於消費者之解
    釋，消費者保護法第11條第2 項亦規定甚明。
  2.兩造簽訂之國泰添福增額終身壽險契約第12條約定：被保險
    人於本契約有效期間內，致成下列殘廢之一者，本公司按殘
    廢確定當年度總保險金額給付「殘廢保險金」；國泰附加傷
    害保險給付附約條款第3 條約定：被保險人於本特約有效期
    間內，因遭遇外來突發的意外傷害事故，並以此意外事故為
    直接且單獨原因，致其身體蒙受傷害或因而殘廢或死亡時，
    依照本特約的約定，給付保險金；附加家庭保障批註條款第
    3 條約定：本批註條款的被保險人，其保險範圍與傷害給付
    特約第3 條的約定相同，而其各種保險金的給付，皆以保險
    單所載的金額按傷害給付特約的約定核算給付金額。是則兩
    造間之上開國泰附加傷害保險給付附約及附加家庭保障批註
    條款，實屬傷害保險之性質，即國泰添福增額終身壽險契約
    亦包含傷害保險，按之保險法第131 條第1 項「傷害保險人
    於被保險人遭受意外傷害及所致殘廢或死亡時，負給付保險
    金之責」規定，上訴人於被上訴人遭受意外傷害致成殘廢時
    ，應負給付保險金之責。
  3.上開保險單於附表所列「殘廢程度與保險金給付表」所列之
    28項殘廢程度及給付比例中，雖未將視野之障礙列為殘廢等
    級，惟人之眼睛器官欲發揮正常之視覺功能，應包括眼球之
    視野、視力、調節機能、運動機能及眼瞼覆蓋開闔等各功能
    正常配合，而視野對於人之視覺之影響尤為重要，蓋無視野
    者自無視力可言，須有視野始有視力程度之問題。對照衛生
    署公布之身心障礙等級表中，就視覺障礙部分區分為重度、
    中度、輕度等級，並分別就視力及視野障礙情形有不同規定
    ，及參酌被保險人投保之目的及利益，應係著重於視覺機能
    的永久喪失，易言之，若其視覺機能喪失之程度已較一目失
    明嚴重，對於被保險人之生活所造成之不便利性已遠高於一
    目失明，則就個別的視力觀之固未達全部失明之程度，依舉
    重以明輕原則，及被保險人投保之目的以觀，足認定上訴人
    於推出上開定型化保險契約及製訂附表時，未將較一眼失明
    更嚴重之視野障礙情形列入，確未臻周詳而有漏洞，且為作
    成定型化契約之上訴人的疏失，該疏失係可歸責於被上訴人
    之事由，為維護消費者之權益，及達成締約之目的，揆諸前
    揭規定及說明，該契約漏洞自應以補充解釋之方法予以填補
    。
  4.上訴人因車禍意外傷害致其視野在10度以內，於89年6 月20
    日視力檢查結果，右眼裸視力為0 ．6 ，左眼裸視力為0 ．
    9 ，兩眼均可矯正至1 ．0 ，視野在10度以外之視力為0 等
    情，為兩造所不爭執。又本件經送行政院衛生署醫事審議委
    員會鑑定，據覆稱：依據美國醫學會2001年第5 版Guide to
     the Evaluation of Permanent Impairment 記載：視力方
    面，一眼失明，另眼完好的「功能視覺指數」為80% ；視野
    方面，兩眼均僅中央10度視野的「功能視覺指數」為50% ，
    本案病患兩眼中心視野小於10度，較一眼失明更為嚴重（視
    覺功能剩餘50% ，而一眼失明，另一眼完好的視覺功能有
    80%）（見 本院卷(二)第3 至5 頁）。故被上訴人視覺功能喪
    失的程度遠高於一目失明之情形，而一目失明既經列入殘廢
    等級而應受理賠，依被保險人締約之真意，實無排除該保險
    事故而不欲受保障之可能。惟因保險契約率皆為定型化契約
    ，且因該契約擬定之高度技術性，被保險人鮮少有此締約知
    識，徵之經驗定則，實際上亦不可能依其個人要求變更契約
    ，故在當事人就契約內容爭執而有疑義時，揆諸上揭說明，
    自應作有利於被保險人之解釋。從而，上訴人未將上揭情節
    之「視野障礙」列入系爭保險契約之殘廢等級而為理賠之約
    定，應屬契約漏列，就被上訴人所致視野障礙之殘廢，仍負
    給付保險金之責任。
  5.依兩造保險契約之約定，一目失明，被上訴人應給付30% 保
    險金；雙目失明應給付100%，有保險單所附之「殘廢程度與
    保險金給付表」可稽。系爭保險契約對於喪失100%視覺功能
    （雙目失明）之情形，上訴人應給付保險金的比例為100%；
    喪失20% 視覺功能（一目失明）之情形，給付保險金的比例
    為30% ，參考並對照上開鑑定，被上訴人視野障礙之情形，
    喪失50% 之視覺功能，依其理賠增加之比例與視覺功能喪失
    之程度成正比，被上訴人喪失50% 視覺功能，計算結果，上
    訴人應給付保險金的比例為56. 25% [ 本院按：假設理賠比
    例為X ，相關喪失視覺功能比例之數據為：20─50─100 ；
    對應之理賠比例各為：30─X ─100 ，計算式為：(50-20):
　　 (100-50)= (X-30):(100-X) ，X=56.25）]。兩造就如應全
    額給付保險金，其金額為652 萬元，並不爭執（本院卷(一)第3
    3 頁），則依56. 25% 比例計算給付之保險金應為366 萬75
    00 元 。是被上訴人請求上訴人給付保險金，於366 萬7500
    元範圍內，即屬有據。另按保險法第34條規定，保險人應於
    要保人或被保險人交齊證明文件後，於約定期限內給付賠償
    金額。無約定期間者，應於接到通知後15日內給付之；保險
    人因可歸責於自己之事由致未在前項規定期限內為給付者，
    應給付遲延利息年利一分。上訴人係於87年6 月11日收受被
    上訴人理賠申請書，有兩造所不爭執之申請書（原審卷24頁
    ）足憑，而兩造之保險契約就保險金之給付期限均無約定，
    依上開規定，上訴人最遲應於接受通知後15日即87年6 月26
    日給付本件保險金，上訴人應給付上開保險金而迄未給付，
  　且有可歸責事由，應自87年6 月27日起負擔年息10% 之遲延
    利息。
六、綜上，被上訴人本於兩造間保險契約，請求上訴人給付，其
    金額在366 萬7500元，及自87年6 月27日起至清償日止，按
    年息10% 計算遲延利息範圍內，為有理由，應予准許；逾此
    所為請求，為無理由，應予駁回。原審就超過上開應准許部
    分，為上訴人敗訴之判決，並為假執行之宣告，自有未洽。
    上訴意旨就此部分指摘原判決不當，求予廢棄改判，為有理
    由。至於上開應准許部分，原審判命上訴人給付，並為假執
    行之宣告，核無違誤。上訴意旨，就此部分，仍執詞指摘原
    判決不當，求予廢棄，為無理由，應駁回其上訴。又兩造其
    餘攻擊防禦方法於本件終局判決不生影響，爰不予審酌，附
    此敘明。
據上論結，本件上訴為一部有理由，一部無理由，依民事訴訟法
第450 條、第449 條第1 項、第79條，判決如主文。
中　　華　　民　　國　　94　　年　　4 　　月　　6 　　日
                            民事第六庭
                                審判長法官  許明進
                                法      官  李炫德
                                法      官  謝肅珍
以上正本證明與原本無異。
如對本判決上訴，須於判決送達後20日內向本院提出上訴狀，其
未表明上訴理由者，應於上訴後20日內向本院提出上訴理由書（
均須按他造當事人之人數附繕本）。上訴時應提出委任律師或具
有律師資格之人之委任狀，並依附註條文規定辦理。
中　　華　　民　　國　　94　　年　　4 　　月　　6 　　日
                                書  記  官  廖素珍
附註：
民事訴訟法第466 條之1 ：
對於第二審判決上訴，上訴人應委任律師為訴訟代理人，但上訴
人或其法定代理人具有律師資格者，不在此限。
上訴人之配偶、三親等內之血親、二親等內之姻親，或上訴人為
法人、中央或地方機關時，其所屬專任人員具有律師資格並經法
院認適當者，亦得為第三審訴訟代理人。
第1 項但書及第2 項情形，應於提起上訴或委任時釋明之。
